【裁判字號】    89,訴,2906
【裁判日期】    900605
【裁判案由】    偽造文書等
【裁判全文】
臺灣高雄地方法院刑事判決                        八十九年度訴字第二九六號
    公  訴  人  臺灣高雄地方法院檢察署檢察官
    被      告  丙○○
    選任辯護人  周崇賢
右列被告因偽造文書等案件，經檢察官提起公訴（八十九年度偵續一字第十五號），
本院判決如左：
    主  文
丙○○無罪。
    理  由
一、公訴意旨略以：告訴人任太平（已於民國八十九年六月三日死亡）於八十四年七
    月間，提供其所有坐落高雄縣路竹鄉○○○段第二Ｏ八號、第二Ｏ八之四號等二
    筆土地，透過代書李雪芬之設定，向高雄縣岡山信用合作社（下稱岡山信合社）
    辦理最高限額抵押借款，經岡山信合社鑑估後准予借款新台幣（下同）七千五百
    萬元，並以借款金額加二成設定九千萬元抵押權。七千五百萬元借款中，任太平
    除其本人借五百萬元外，另以長子乙○○、次子甲○○、孫子任信守、任信男、
    任信皇各借款五百萬元及第三人任榮瑞、任德雄、任順四郎各借款一千五百萬元
    ，並設定最高限額抵押權予岡山信合社。嗣因任德雄不願擔任借款人，故任太平
    只先借得六千萬元。任太平乃委由被告丙○○出面尋找願意擔任借款債務人之人
    ，並向岡山信合社洽談借款事宜。後經由丙○○之介紹，請求戊○○擔任該一千
    五百萬元之借款人，經戊○○同意後，由李雪芬於八十四年十月二十一日向地政
    機關辦理變更債務人，由任德雄變更為戊○○。丙○○並於同年九月十六日，帶
    同戊○○前往岡山信合社設立活期儲蓄存款戶（帳號O─OO27─15─02807─30）
    ，該戊○○之印鑑章、存摺並由丙○○保管，並未交給任太平或戊○○。迨同年
    十一月二十日，該筆一千五百萬元之借款由岡山信合社核准放款後，同日即轉入
    戊○○之前開新設帳戶內。丙○○在同日得知該筆一千五百萬元之借款已轉入戊○○之帳戶後，明知該筆款項應交予任太平使用，或轉入任太平之帳戶內，竟乘
    任太平不知該筆借款已核准撥下時，即至岡山信合社，未經戊○○之同意，基於
    行使偽造私文書之犯意，在岡山信合社內，以戊○○之名義填寫一千五百萬元之
    取款憑條，並蓋用戊○○之印章，再交予岡山信合社之承辦人員，領取該筆款項
    。除匯給任太平一千萬元外，其餘五百萬元則留供己用，足生損害於戊○○與任
    太平。迨於八十六年十二月間，任太平出售該二筆土地欲清償借款時，始知該筆
    一千五百萬元被丙○○領取後，只存入一千萬元至其帳戶內，其餘五百萬元則被
    丙○○盜用，因認被告丙○○涉犯刑法第三百二十條第一項竊盜罪嫌及同法第二
    百十六條、第二百十條行使偽造私文書罪嫌等情。
二、按犯罪事實應依證據證據認定之，無證據不得推定其犯罪事實，刑事訴訟法第一
    百五十四條定有明文。又事實之認定，應憑證據，如未能發現相當證據，或證據
    不足以證明，自不能以推測或擬制之方法，為裁判基礎（最高法院四十年台上字
    第八六號判例參照）；而告訴人之告訴，係以使被告受刑事訴追為目的，是其陳
    述是否與事實相符，仍應調查其他證據以資審認（最高法院五十二年台上字第一
    三００號判例參照），易言之，即藉由補強證據之存在，以增強或擔保告訴人陳
    述之證明力（最高法院八十七年度台上字第二一七六號判決要旨參照）。且認定
    犯罪事實所憑之證據，雖不以直接證據為限，間接證據亦包括在內，然無論直接
    證據或間接證據，其為訴訟上之證明，須於通常一般之人均不致有所懷疑，而得
    確信其為真實之程度者，始得據為有罪之認定，倘其證明尚未達此一程度，而有
    合理之懷疑存在而無從使事實審法院得有罪之確信時，即應由法院為諭知被告無
    罪之判決（最高法院七十六年台上字第四九八六號判例參照）。次按刑法第三百
    二十條第一項之竊盜罪，以行為人意圖為自己或第三人不法之所有，而竊取他人
    之動產為要件，若行為人並無不法所有之意圖，或所竊取者並非他人所有之動產
    ，即與竊盜罪之構成要件不合，自難論以該罪。
三、本件公訴人認被告涉有右開犯行，係以：告訴人任太平（死亡後，由乙○○、甲○○擔任告訴人）之指訴及被告於八十四年十一月二十日以戊○○名義領取一千
    五百萬元之取款憑條、岡山信合社八十四年十一月二十日任太平收入一千萬元之
    收入傳票、取款憑條及同日戊○○領取一千五百萬元之大額 (佰萬元以上）提款
    明細表各一份等為據；並以（一）被告於警訊及偵查中關於該筆一千五百萬元究
    為被告單獨前往提領或偕同任太平前往提領之供述前後不一；（二）一千五百萬
    元之取款憑條與一千萬元之存入憑條係分別由被告及證人鍾燕玲代為書寫之情不
    符常理；（三）任太平若同意被告借用五百萬元，應無未要求提供擔保或簽寫借
    據之理；（四）被告所提清償金額明細表之七百十萬元，高於被告所稱借用之五
    百萬元及約定利息每月二分不符；（五）證人任天助證稱任太平告知存摺由岡山
    信合社經理丁○○保管，其乃前往岡山信合社向丁○○取回存摺，並經丁○○告
    知有部分款項轉至被告帳戶，任太平才發現其中五百萬元不見了等情為憑。
四、訊據被告丙○○固不否認曾以介紹戊○○為任太平擔任借款人後借得一千五百萬
    元，並以戊○○之名義至岡山信合社領取該一千五百萬元後，並挪用其中五百萬
    元而僅存入一千萬元於任太平帳戶之事實，惟堅決否認有何偽造文書、竊盜犯行
    ，辯稱：領款當天，告訴人任太平有陪同前往岡山信合社提領款項，因當時伊開
    公司缺錢使用，乃口頭向告訴人借用，該五百萬元確是告訴人任太平同意借伊使
    用，而且有支付每月二分之利息，之後亦有陸續還錢，目前己還清等語。
五、經查：
（一）被告丙○○介紹案外人戊○○為告訴人任太平擔任借款人後，借得一千五百萬
      元，並以戊○○之名義至岡山信合社領取該一千五百萬元後，並挪用其中五百
      萬元而僅存入一千萬元於任太平帳戶之事實，業據被告供述不諱，且有取款憑
      條、存款收入傳票及提款明細表各一份在卷可稽，應認被告就此部分之陳述及
      告訴人此部分之指訴與事實相同，然被告所為是否確涉竊盜、偽造文書之犯行
      ，仍應視告訴人是否曾同意出借被告上開款項而定，合先敘明。
（二）次查，刑法上竊盜罪名之成立，以行為人破壞原動產持有人之監督支配關係，
      而建立自已對於該動產之新的支配監督關係為要件。本件告訴人所指情節縱認
      屬實，惟該筆一千五百萬元或五百萬元之款項於岡山信合社匯入帳戶後，僅生
      該帳戶名義人對於岡山信合社取得同額之存款契約之債權請求權而已，該筆款
      項既未特定，顯非屬動產，而帳戶名義人亦未對於該筆存款有任何支配關係，
      而於被告領得該筆款項時，亦係信用合作社將之交付予被告，該等款項之監督
      支配關係亦係由岡山信合社合意且和平地轉移予被告，依其情節顯與竊盜罪之
      構成要件並不相符，不能成立竊盜罪，核先敘明。
（三）再查，本件公訴人所認被告於警訊及偵查中關於該筆一千五百萬元究為被告單
      獨前往提領或偕同任太平前往提領之供述前後不一等情，固非無見，然被告是
      否確有未經任太平同意擅自偽造取款憑條提領上開金錢，仍須積極證據證明之
      ；且告訴人之指訴是否真實，亦與其指訴之證明力有關，若無其他積極證據，
      且告訴人之指訴亦非無瑕疵，自不能逕以被告陳述不一致之情而推論其犯罪事
      實。而關於本件以案外人戊○○為債務人貸款一千五百萬元之過程，告訴人於
      本件警訊中先則指稱：丙○○利用伊出土地找戊○○當人頭，向岡山信合社借
      得一千五百萬元，償還伊欠銀行的利息云云；嗣於同日警訊中改稱：伊原先只
      實借六千萬元而已，另外一千五百萬元是丙○○自作主張，找戊○○當人頭用
      我的土地借的云云（均見警卷八十七年八月六日偵訊筆錄），其陳述已有不一
      ；嗣於偵查中陳稱：伊只要借六千萬元，借款是為還他人款，有人到路竹租屋
      開業醫生，說要向伊買地，至於丙○○借一千五百萬元事，伊並不知道，不知
      他如何請戊○○當人頭云云（偵卷八十七年九月二十九日訊問筆錄）；復改稱
      ：戊○○是丙○○找出來，伊原要找別人，林不同意，他求伊，伊同意土地設
      定抵押時由洪某當債務人云云（偵卷八十七年十月九日訊問筆錄）；再於偵查
      中陳稱：當時有同意以土地借九千萬（指抵押權最高限額），是要借來還等語
      （偵卷八十七年十月二十日訊問筆錄）；並於同日庭呈補充告訴理由狀中指稱
      ：告訴人於八十四年十一月二十日委託被告丙○○以債務人戊○○名義再向信
      用合作社辦理抵押借款一千五百萬元等語，有卷附補充告訴理由狀可參。是告
      訴人對於是否同意或委託被告以戊○○為債務人借款一千五百萬元乙節，前後
      指述矛盾，其指訴情節已非無疑。又證人丁○○於偵查中結證稱：估價時有告
      訴告訴人實借七千五百萬元，但加二成是九千萬元（指抵押權最高限額），他
      二個兒子也有來蓋章；且亦有告訴告訴人借九千萬元，但實際只能借七千五百
      萬元等語（偵卷八十七年十月二十日訊問筆錄）；再者，證人即告訴人之子乙○○於偵查中陳稱：有同意借款來還債等語（偵卷八十七年十月九日訊問筆錄
      ），是應足認被告於找案外人戊○○為債務人貸款一千五百萬元，係經告訴人
      同意後始辦理，告訴人卻於警訊及本署偵訊中指稱其對此事均不知情，均係被
      告自作主張云云，顯與事實不符。
（四）復查，被告所提清償金額明細表之金額共計七百十萬元，此有明細表一紙在卷
      可參，其金額雖與被告所辯借用之五百萬元本息不符，然被告與任太平間除本
      件五百萬元之金錢糾紛外，另有其他金錢往來，此據任太平於偵查中具狀指陳
      ：被告除本案之五百萬元外，另積欠伊一千一百萬元等語（見偵卷所附八十八
      年十月十一日補充告訴理由狀），是縱被告所清償之金額高於本件五百萬元之
      本息，亦難認有何不合常理之處，並據以為被告不利之認定。
（五）另查，公訴人認任太平若同意被告借用五百萬元，應無未要求擔保或簽寫借據
      之理等情，固有所本，然此一常理本非無例外，告訴人與被告既係舊識，並委
      由被告代為介紹戊○○出名借款，二人並於八十六年七月間簽約共同合作經營
      臨時集中市場，此經任太平於偵查中具狀陳明，並有共同經營合約書一份在卷
      可佐，顯見二人間確有相當程度之信任關係，從而能否以被告就上開借款並未
      提供擔保或書立借據，即認其所辯為不可採，亦非無疑。
（六）又查，證人丁○○於偵查中及本院審理中均結證並未代任太平保管存摺，是甲○○與乙○○拿存摺來向其查證，其查後答覆只有一千萬元存入任太平之帳戶
      等語明確（本院九十年一月十九日審判筆錄），且所證述內容僅係告知告訴人
      帳戶款項流向經過，至任太平是否至此始知被告挪用五百萬元，尚無從證明，
      況告訴人乙○○既於偵查中陳稱任太平做任何事又不太願意讓子女知道，所以
      才在事後找丁○○查證等語（偵卷八十九年十月二十四日訊問筆錄），顯見縱
      使任太平曾同意借款予被告，其子女未必知情，是能否以甲○○、乙○○向丁○○查證後始得知帳戶款項短少之情，推認被告係未經任太平同意而挪用款項
      ，尚有疑義。
（七）此外，被告提領上開一千五百萬元之取款憑條及一千萬元之存入憑條係分別由
      被告及證人鍾燕玲代為書寫等情，固據被告供述甚明，並經證人己○○於偵查
      中結證明確（偵卷八十七年十月二十日訊問筆錄），且有收入傳票、取款憑條
      各一張可參，然金融機構人員就客戶提領存款與存入存款二事，利害關係本不
      相同，二者雖均以存戶自填為常，然收入傳票僅係金融機構帳務處理憑證，無
      須存款戶蓋用印章，而取款憑條則係存款戶提領金錢之憑證，攸關存款戶之權
      益甚鉅，故須蓋用開戶留存印章始得辦理，是證人己○○僅代為填寫利害關係
      較為輕微之存款收入傳票，而未代寫取款憑條，尚難認有明顯違背常理之處，
      亦不足為不利於被告認定之憑據。
（八）末查，上開一千五百萬元中之一千萬元於八十四年十一月二十日存入任太平開
      設於岡山信合社之00000000000000號帳戶後，當時結餘金額為
      一千一百四十八萬餘元，至八十五年一月二十二日之二個月間，已提領至僅餘
      二萬零三百五十九元，此有卷附存摺明細可參（八十九年度偵續一字第一五號
      偵卷第四十三頁至第四十六頁），而告訴人等對此等提領記錄復無任何異議，
      ，若被告確有未經任太平同意而挪用五百萬元，豈有毫無所知，且至一年半後
      之八十七年七月間才得知上情之理。是被告所辯已得任太平同意而借用上開五
      百萬元等情，尚非全然不可採信。
六、綜上所述，本件公訴人認被告涉有上開犯嫌雖非無見，然告訴人之指訴既亦有明
    顯瑕疵而難盡信，卷內證據又不足以證明被告確有竊盜、行使偽造私文書之犯行
    ，亦即被告是否確有上開犯行，尚有合理之懷疑存在。此外，本院復查無其他積
    極證據足資證明被告確有公訴人所指之犯行，其犯罪即屬不能證明，揆諸首開規
    定及說明，自應為被告無罪之諭知。
據上論斷，應依刑事訴訟法第三百零一條第一項前段，判決如主文。
本案經檢察官鄧藤墩到庭執行職務。
中      華      民      國    九  十    年      六      月      五      日
                                  臺灣高雄地方法院刑事第三庭
                      法  官  葉  啟  洲
右正本證明與原本無異。
如不服本判決，應於判決送達後十日內，向本院提出上訴狀。
                                      書記官  盧  雅  婷
中      華      民      國    九  十    年      六      月      五      日


司法院資訊處製作；財團法人民間司法改革基金會備份。
